【裁判字號】    86,訴,2889
【裁判日期】    890713
【裁判案由】    返還擔保金
【裁判全文】
臺灣高雄地方法院民事判決  八十六年度訴字第二八八九號
    原      告  甲○○
    訴訟代理人  鍾義律師
    被      告  乙○○○      .
                              .
    訴訟代理人  洪文佐律師
右當事人間返還擔保金事件，本院判決如左：
    主    文
原告之訴及其假執行之聲請均駁回。
訴訟費用由原告負擔。
    事    實
甲、原告方面：
一、聲明：被告應給付原告新臺幣一百萬元，及自起訴狀繕本送達被告之翌日起至清
    償日止，按週年利率百分之五計算之利息，並陳明願供擔保請准宣告假執行。
二、陳述：
    原告於民國八十四年十二月二十四日向被告承租坐落高雄市新興區、門牌號碼為
    高雄市○○○路二九０、二九二、二九四號建物之一、二樓經營「立林鐵板燒」
    餐廳，約定租賃期間自同年月十八日起至八十六年十二月十八日止，租金每月新
    臺幣（下同）二十九萬元，押租金一百萬元，押租金於租賃關係消滅，承租人即
    原告搬遷時，出租人即被告應無息返還，但承租人積欠租金及費用等債務時，出
    租人得扣抵之。原告於本件租賃期間屆滿前，曾於八十六年十月三日以存證信函
    通知被告不再續租，並於同年十二月十四日搬遷完畢，將房屋回復原狀、點交予
    被告，然被告屢經催討仍拒絕返還押租金一百萬元，爰訴請返還該押租金及依法
    定利率計算之利息。
三、對被告抗辯之陳述：
（一）確於前承租期間發生火災、部份房屋被燻黑，原告亦未維修火災造成之損害，
      但原告並未承諾將修復火災造成之損害，因就火災所生之損害，承租人即原告
      倘非故意縱火或有重大過失，本無庸負責賠償；至兩造間租賃契約第十七條雖
      約定發生火災時，原告應負賠償責任，惟該等約定於八十二年一月間火災發生
      時並未約定，係三年後之八十四年底始約定，自不能據以請求原告賠償火災所
      造成之損害，況就火災所生之損害，被告已獲保險公司理賠，並無損失，其主
      張抵銷，顯無理由。
（二）縱原告應將房屋回復原狀，因本件租賃契約租賃期間係自八十四年十二月十八
      日起至八十六年十二月十八日止，訂約係在八十四年十二月四日，而火災於八
      十二年一月二十二日即已發生，並非在本件租賃期間內，原告自僅回復八十四
      年底之原狀即可，無庸修復火災所生損壞，被告主張同時履行抗辯，亦無理由
      。
（三）否認使用被告自「伊喬恩」麵包店、西餐廳承受之裝潢，原告係經營鐵板燒餐
      廳，無法使用麵包店之裝潢，失火所燒毀之裝潢係原告花費二千餘萬元重新裝
      潢者，所毀損之設備亦係原告重行購置，並非被告所有。
（四）並否認原告於租期屆滿後有拆除裝潢再重行裝潢之義務，況被告一再強調原告
      沿用「伊喬恩」之裝潢、設備，則租期屆滿後，原告自以搬遷為已足。
（五）又被告因失火所受損害已經公證公司鑑定僅二十七萬餘元，顯見被告未受有三
      百餘萬元之損害。
四、證據：提出八十四年度公字第五０七九七四號公證書正本暨房屋租賃契約書、存
    證信函。
乙、被告方面：
一、聲明：駁回原告之訴及假執行之聲請，如受不利益判決，願供擔保請准免為假執
    行。
二、陳述：
（一）確與原告就坐落高雄市新興區、門牌號碼為高雄市○○○路二九０、二九二、
      二九四號建物之一、二樓訂立租賃契約，惟原告係自八十年即承租上開房屋，
      每次租期均為二年，共續約二次，押租金一百萬元自始至終均置於被告處，未
      曾因換約交還再支出；八十一年農曆除夕（即八十二年一月二十二日），原告
      未盡善良管理人注意義務致經營之餐廳發生火災，造成裝潢付之一炬、房屋嚴
      重損壞，當時被告曾請求原告修復火災造成之損害，原告亦承諾將修復，被告
      始與原告續約，繼續將房屋出租原告，但原告始終未修復，違反兩造間租賃契
      約第十七條之約定，就修復火災造成損害之費用，被告自得自押租金中扣抵。
（二）原告未將房屋回復原狀，違反民法第四百三十一條第二項之規定及兩造間租賃
      契約第四條、第十三條之約定，在原告將房屋回復至一般商店得使用之基本裝
      潢、設備程度前，被告自得主張同時履行抗辯，拒絕返還押租金；又被告曾多
      次以存證信函催告原告回復原狀，原告置之不理，被告依民法第二百十四條之
      規定自行雇工拆除原告增設之隔間、清除遺留之廢棄物、重行裝修，支出拆除
      費二十五萬元、裝修清運費一百四十六萬七千九百元，其費用依法及兩造間租
      賃契約之約定仍應由原告負擔，被告爰依法主張抵銷。
（三）被告將本件房屋出租原告前，係出租第三人郭衛東、李雨亮經營「伊喬恩」麵
      包店、西餐廳，該麵包店、西餐廳裝潢亮麗，後因郭衛東、李雨亮積欠被告數
      百萬元租金，遂以該裝潢（包括建材外觀、天花板、一二樓地板、地磚、落地
      玻璃及白鐵框、配電材料）與部分設備（包括洗臉臺、馬桶、便斗、招牌電源
      、浴室及走廊天花板燈具、銅質手扶梯、冷藏冰箱、冷凍櫃、空調冷氣機、微
      波爐、電動門及馬達、動力電等）抵債，上開裝潢、設備價值共計一百九十八
      萬九千二百元，被告將房屋出租原告時，該等裝潢、設備併交由原告使用，詎
      料原告使用年餘即將之燒毀，且獲明台產物保險股份有限公司（以下簡稱明台
      保險公司）誤認為原告所有而理賠七百餘萬元，仍拒絕修復、賠償，租賃期滿
      搬遷時，亦未回復原狀，估計被告需花費三百餘萬元始能修復，故押租金扣除
      被告所受損害後，已無剩餘。
（四）原告並積欠八十六年十一、十二月之管理費共八千一百十元，以及水電費二萬
      五千三百零四元，另原告違規使用遭高雄市政府工務局罰鍰一萬八千元，均由
      被告代為繳納，自亦得與押租金抵銷。
三、證據：提出七十九年度公字第一四二０八號、八十年度公字第七八五六八號公證
    書正本暨終止租賃契約書面、八十年度公字第一二八四七號、八十二年度公字第
    一００二一六九號、八十四年度公字第五０七九七四號公證書正本暨房屋租賃契
    約書、存證信函、免用統一發票收據、估價單、照片、和解書、電費通知單及收
    據、高雄市政府工務局八四高市工務建字第二三四四四號函、八五高市工務建字
    第四七三八號罰鍰催繳單、建築罰款收款書、錄音帶暨譯文、刑事審判筆錄節錄
    影本、火災保險單、本票，並聲請訊問證人即在場人毛陳翠華、梁光照、被告配
    偶鮑德建、前承租人李雨亮、設計師黃傳益與黃傳貿、配電工人朱天傑、冷氣師
    傅林榮楷、磁磚工人呂建輝及林清雄、伊喬恩麵包師傅林俊男、裝潢師父李清崑
    、惠楷公司主管張陽勝、冰箱出售商楊志宏、明台保險公司課長蘇保志、臺灣電
    力公司高雄鼓山區營業處處理股組長劉鏡德、服務處核算股股長陳宗顯、新光產
    物保險公司職員江景文，及調閱明台保險公司、新光產物保險股份有限公司（以
    下簡稱新光產物保險公司）兩造投保與理賠之資料及照片。
丙、本院依職權調閱本院民事執行處八十年度執字第七七六五號給付租金強制執行卷
    宗。
    理    由
一、本件原告主張其於八十四年十二月二十四日向被告承租高雄市○○○路二九０、
    二九二、二九四號建物之一、二樓經營鐵板燒餐廳，約定租賃期間自同年月十八
    日起至八十六年十二月十八日止，押租金一百萬元，押租金於租賃關係消滅，承
    租人即原告搬遷時，出租人即被告應無息返還，但原告於本件租賃期間屆滿後，
    不再續租，並於八十六年十二月十四日搬遷完畢，將房屋回復原狀、點交予被告
    ，然被告屢經催討仍拒絕返還押租金，爰訴請返還該押租金一百萬元及依法定利
    率計算之利息。
    被告則以原告自八十年即承租上開房屋，八十二年一月二十二日，被告經營之餐
    廳發生火災，造成裝潢付之一炬、房屋嚴重損壞，原告曾承諾將修復，被告始與
    原告續約，繼續將房屋出租原告，但原告始終未修復；又原告未將房屋回復原狀
    ，在原告將房屋回復至一般商店得使用之基本裝潢、設備程度前，被告自得主張
    同時履行抗辯，拒絕返還押租金；以及被告已自行雇工拆除原告增設之隔間、清
    除遺留之廢棄物、重行裝修，支出一百九十一萬餘元，另代墊原告積欠之管理費
    八千一百十元、水電費二萬五千三百零四元、違規使用罰鍰一萬八千元，就修復
    火災造成損害之費用、前述回復原狀之費用，以及代墊之款項，被告均得據以抵
    銷押租金等語， 資為抗辯。
二、原告主張之事實，業據提出八十四年度公字第五０七九七四號公證書正本暨房屋
    租賃契約書、存證信函為證，除其承租之房屋是否回復原狀、點交予被告外，復
    為被告所不爭，應堪信為真實。
三、被告則辯稱：原告係自八十年即承租本件高雄市○○○路二九０、二九二、二九
    四號房屋，八十二年一月二十二日，被告經營之餐廳發生火災，造成裝潢付之一
    炬、房屋嚴重損壞，原告曾承諾將修復，被告始與原告續約，但原告始終未修復
    ；又原告未將房屋回復原狀，被告已自行雇工拆除原告增設之隔間、清除遺留之
    廢棄物、重行裝修，支出一百九十一萬餘元，另代墊原告積欠之管理費八千一百
    十元、水電費二萬五千三百零四元、違規使用罰鍰一萬八千元，總計修復火災造
    成損害之費用與前述回復原狀費用，以及代墊之款項，業已高於原告之押租金，
    被告得據以抵銷，無庸再返還任何金額云云，並提出七十九年度公字第一四二０
    八號、八十年度公字第七八五六八號公證書正本暨終止租賃契約書面、八十年度
    公字第一二八四七號、八十二年度公字第一００二一六九號、八十四年度公字第
    五０七九七四號公證書正本暨房屋租賃契約書、存證信函、免用統一發票收據、
    估價單、照片、和解書、電費通知單及收據、高雄市政府工務局八四高市工務建
    字第二三四四四號函、八五高市工務建字第四七三八號罰鍰催繳單、建築罰款收
    款書、錄音帶暨譯文為證，核與證人即在場人毛陳翠華、梁光照、鮑德建、裝潢
    師父李清崑證述情節大致相符，就原告經營之「立林鐵板燒」餐廳於八十二年一
    月二十二日發生火災，造成裝潢付之一炬、房屋部分損壞，兩造分別獲得保險公
    司給付七百餘萬元、二十七萬餘元保險金一節，並據證人即明台保險公司課長蘇
    保志結證無訛，復經本院調閱明台保險公司、新光產物保險公司兩造投保與理賠
    之資料及照片審認屬實，有明台保險公司明火業字第八七００一七三號覆函暨公
    證報告書、接受書、高雄市政府警察局消防警察大隊（八二）警消隊四字第一一
    一五號火災證明、經濟部公司執照、高雄市政府營利事業登記證、照片、明台保
    險公司明火業字第八七００三一七號覆函暨火災保險單、照片、新光產物保險公
    司新產火發字第八七二四三四號覆函暨公證報告書、接受書、高雄市政府警察局
    消防警察大隊（八二）警消隊四字第一一一八號火災證明、建築改良物所有權狀
    、照片、商業火災保險單底附卷可資佐憑；然除房屋在原告前承租期間發生火災
    燒毀裝潢、燻黑部分屋頂、牆壁，及兩造均獲得保險公司理賠外，俱為原告所否
    認。
四、玆就兩造爭執之點分述如下：
（一）就原告有無修復火災造成損害之義務部份
      本件被告雖主張原告曾承諾將修復八十二年一月二十二日火災造成之損害，並
      舉證人毛陳翠華、梁光照、鮑德建之證詞以實其說，然為原告所否認，查：
    １兩造間就本件房屋所訂八十年十二月至八十二年十二月、及八十二年十二月至
      八十四年十二月之租賃契約，均未就火災造成之損害為特別之賠償約定，有八
      十年度公字第一二八四七號、八十二年度公字第一００二一六九號公證書正本
      暨房屋租賃契約書在卷可稽，遲至兩造第二次續約即八十四年十二月間，雙方
      始於房屋租賃契約書第十七條約定承租人失火致造成房屋損害時，應負責賠償
      ，故火災發生時，雙方確未就火災賠償之責為特別之約定，殆無疑義；
    ２證人毛陳翠華、梁光照雖均到庭陳稱曾聽聞原告表示願修復火災造成之損害，
      希望能繼續承租本件房屋云云，但證人毛陳翠華、梁光照均為被告故舊，其中
      陳翠華甚且與被告有相當交誼，此觀陳翠華在被告與前承租人「伊喬恩麵包店
      、西餐廳」之郭衛東、李雨亮終止租約、簽立和解書以裝潢與部分設備抵繳租
      金時，即在該和解書上擔任見證人即明，證人鮑德建更係被告之配偶，其證詞
      均有偏頗之虞；
    ３參諸兩造於八十四年第二次續約時，即將火災賠償責任另行約定於契約第十七
      條，前已述及，則倘原告確曾承諾將修復火災造成之損害，於八十二年十二月
      被告第一次同意續約時，就是項重要之約定，應無不將之明文加列於租賃契約
      之理，故尚難僅以上開證人之證詞，遽認原告曾承諾將修復火災造成之損害。
    ４按承租人僅於承租物因承租人之故意或重大過失致失火而毀損、滅失時，負損
      害賠償責任，民法第四百三十四條定有明文，本件原告既非因故意或重大過失
      失火毀損部份承租之房屋，復未承諾將修復火災造成之損害，其不負修復火災
      所生損害之義務，應堪認定。
（二）租賃期滿搬遷後，原告有無將房屋回復原狀部分
    １按兩造租賃契約書第四條、第十三條約定：「承租人就租賃物為使用之便利或
      美觀而增設、改造或裝飾，應先得出租人書面同意，其費用由承租人自理；租
      期屆滿或中途終止租約時，應回復租賃物之原狀，不得要求出租人補償」；「
      租期屆滿或中途終止租約時，承租人應即搬遷，將租賃物以原狀交還出租人，
      不得有任何要求，如有遲延，每逾限一日，應給付出租人三萬元之違約金」，
      有公證書正本暨房屋租賃契約書在卷可參。
    ２原告主張其於租約期滿前即告知被告不再續租，並於租期屆滿前回復原狀、搬
      遷、點交完畢，惟為被告所否認；查本件原告於承租高雄市○○○路二九０、
      二九二、二九四號一、二樓房屋後，為經營鐵板燒餐廳，曾另行雇工加設隔間
      裝潢，裝設鐵板燒器具，但原告於租期屆滿搬遷後，並未將所增設之隔間裝潢
      拆除，此經原告自承，亦為被告所不爭，則所應審究者，厥為：本件兩造間租
      賃契約所訂回復原狀之「原狀」究為何？
    （１）所謂「原狀」係指出租人將租賃物交付承租人使用時，租賃物之情狀而言
          ，此為文義之當然解釋，故除兩造另有約定或法條另有明文外，承租人於
          租期屆滿或中途終止租約時，應將租賃物回復出租時之情狀，交還出租人
          ，合先敘明。本件被告主張將房屋出租、交付原告時，房屋已經前承租人
          「伊喬恩麵包店、西餐廳」郭衛東、李雨亮出資裝潢完畢，而該裝潢僅使
          用二年，仍嶄新、亮麗、美觀，經郭衛東、李雨亮二人用以抵付積欠之租
          金，價值至少百餘萬元，並提出照片、和解書為證，另聲請訊問證人即磁
          磚工人呂建輝、林清雄、伊喬恩麵包師傅林俊男，及向明台保險公司、新
          光產物保險公司調閱本件房屋出租時之現況照片，惟證人呂建輝經本院傳
          喚並未到庭，證人林清雄、林俊男則僅證述「伊喬恩麵包店、西餐廳」確
          經參與裝潢、裝潢完畢，尚不能證明該裝潢確用以抵付租金而成為被告所
          有，保險公司則均未就該房屋火災前之現況拍照，有明台保險公司明火業
          字第八九００三九號、新光產物保險公司高雄分公司新產高字第八九００
          四號覆函可佐；但原告雖否認承租時房屋原裝潢為被告所有，然對於承租
          時房屋已經裝潢、未設隔間一節，並不爭執，是原告應於租期屆滿後將本
          件房屋內其加設之隔間裝潢拆除，並返還裝潢完整之房屋，以利出租人利
          用房屋。
    （２）原告雖亦主張應回復之原狀為第三次訂立租約即八十四年十二月時之原狀
          ，而八十四年十二月間原告承租房屋之原狀即已加設隔間裝潢，原告自無
          庸再拆除該裝潢云云，然查兩造間三次租約租賃物均相同、租期緊接，除
          略調漲租金、增加或變動其中一、二條約款外，契約內容並無二致，有兩
          造間三份房屋租賃契約書暨公證書正本附卷可考，且押租金一百萬元自八
          十年十二月第一次承租開始即始終置於出租人處，未曾返還後重行給付，
          此據兩造自承無訛，雙方亦未於八十二年十二月或八十四年十二月兩度租
          期屆滿時，為結算、回復租賃物房屋原狀、搬遷、點交再重行交付承租人
          等，此亦為兩造所不爭執，是本件兩造應係於八十二年十二月、八十四年
          十二月續約二次以延長租期並調整租金，並非分別成立三個租賃契約；況
          本件房屋既係以出租他人使用、營業為目的，承租人應於租期屆滿時將加
          設之特殊裝潢、設施拆除，並將租賃物回復至一般房屋得使用之基本裝潢
          、設備，避免出租人無法再行出租他人，應係承租人所能預期，亦與當事
          人真意無違，故本件原告所應回復之原狀應為八十年十二月間承租時之原
          狀，亦足認定。
    ３本件原告八十年十二月間向被告承租本件房屋時，該房屋既裝潢完畢但未設隔
      間，而由原告自行雇工加裝隔間裝潢、鐵板燒器具，然原告租期屆滿搬遷後並
      未將隔間拆除，已如前述，是原告顯未將租賃物房屋回復原狀後，交還被告。
（三）本件被告曾二度以存證信函催告原告回復原狀，原告仍未將隔間拆除、以完整
      裝潢之房屋交還被告，有存證信函可稽，亦為原告所不爭，依民法第二百十四
      條之規定，應回復原狀者，如經債權人定相當期限催告後，逾期不為回復時，
      債權人得請求以金錢賠償其損害，是本件被告得請求原告以金錢賠償其損害。
      查原告支出二十五萬元拆除原告所設之隔間裝潢，並支出一百四十六萬七千九
      百元重行裝修及清運廢棄物，有免用統一發票收據在卷可資佐憑，就一百四十
      六萬七千九百元裝潢費用，係包括裝設落地窗玻璃、舖設地磚、架設輕鋼架天
      花板、製作木製櫃檯、油漆，而當時落地窗玻璃有部分破損，為裝設需要必須
      全部更換，地磚則可能因拆除隔間造成部分掀起，不堪使用，天花板則無任何
      裝潢，有部分塌陷，可窺見管線，部分牆壁污損，而需以油漆遮蓋，並經證人
      即裝潢師父李清崑到庭證述屬實，拆除原告所設隔間並清運垃圾，約需花費二
      十餘萬元，亦據李清崑估算明確，參以拆除隔間後，室內地磚、天花板及牆壁
      等裝潢必然遭到毀損而需重行舖設、裝潢後，始堪使用，始足認回復本件原告
      承租時之原狀，故被告支出之拆除費二十五萬元、裝潢費一百四十六萬七千九
      百元，共計一百七十一萬七千九百元，均為被告因原告不依約回復原狀所受損
      害，被告得請求原告賠償。
（四）被告所有之冰箱、冷氣、燈具、微波爐等設備是否經原告占為己有據以領取保
      險金部分
      就此部分被告並未提出任何證據足供參佐，蓋證人即配電工人朱天傑、冷氣師
      傅林榮楷、冰箱出售商楊志宏經本院多次傳喚均未到庭，本院職權調閱本院民
      事執行處八十年度執字第七七六五號被告與郭衛東間給付租金強制執行卷宗審
      核結果，其中亦未詳載被告所稱受讓之設備，況縱被告確有受讓該等設備，亦
      難證明曾借予原告使用，而為原告占為己有、據以請領保險金，故此部份被告
      所辯，要難採信。
（五）代墊之管理費、水電費、違規使用罰鍰部分
      被告主張代原告墊支管理費八千一百十元，並未舉證證明，水電費二萬五千三
      百零四元部分，雖有電費通知單及收據為證，但該電費係八十六年十二月二十
      九日起至八十七年一月二十三日止之用電對價，而兩造間租約已於八十六年十
      二月十八日屆滿，是該部分之電費自無由請求原告支付；至原告違規使用遭高
      雄市政府工務局罰鍰一萬八千元部分，則有高雄市政府工務局八四高市工務建
      字第二三四四四號函、八五高市工務建字第四七三八號罰鍰催繳單、建築罰款
      收款書立卷足憑，原告對此部份亦未爭執，故一萬八千元之罰鍰，被告既係代
      原告墊支，自得請求原告返還。
五、綜上，本件被告得據以請求原告賠償不依約回復原狀之損害一百七十一萬七千九
    百元及代墊之罰鍰一萬八千元。
六、末查，兩造間租賃契約約定押租金一百萬元於租賃關係消滅、承租人搬遷時，出
    租人應無息返還，但承租人積欠租金及費用等債務時，出租人得扣抵之；本件租
    期已經屆滿，承租人亦已搬遷，惟承租人即原告未依約將租賃物回復原狀後返還
    被告，被告得據以請求原告賠償之損害為一百七十一萬七千九百元，又被告代墊
    一萬八千元之罰鍰亦得請求原告返還，已如前述，被告以一百萬元之押租金扣抵
    之，洵屬有據，經扣抵一百萬元後，原告已無押租金得請求。
七、本件事證已臻明確，兩造其餘攻擊防禦方法及所提證據，於判決結果不生影響，
    爰不一一論列，併此敘明。
八、從而，原告依兩造間租賃契約請求被告返還押租金一百萬元及按法定利率計算之
    利息，尚非有據，應予駁回，其假執行之聲請亦失所附麗，爰併駁回之。
九、據上論結，本件原告之訴無理由，依民事訴訟法第七十八條判決如主文。
中      華      民      國    八十九    年      七      月     十三     日
                              臺灣高雄地方法院民事第二庭
~B法      官  洪文慧
右為正本係照原本作成。
如不服本判決，應於送達後廿日內，向本院提出上訴狀並表明上訴理由，如於本判決
宣示後送達前提起上訴者，應於判決送達後十日內補提上訴理由書（須附繕本）。
中      華      民      國    八十九    年      七      月     十三     日
~B法院書記官  黃玉珠


司法院資訊處製作；財團法人民間司法改革基金會備份。
